【裁判字號】    94,訴,5791
【裁判日期】    950428
【裁判案由】    清償債務
【裁判全文】
臺灣臺北地方法院民事判決              94年度訴字第5791號
原      告  甲○○
兼  訴  訟
代  理  人  丙○○
被      告  如川企業股份有限公司
兼  法  定
代  理  人  乙○○
上列當事人間請求清償債務事件，本院於民國95年4月11日辯論
終結，判決如下：
    主    文
被告如川企業股份有限公司應給付原告丙○○新臺幣壹佰零捌萬
柒仟元，及自民國九十四年十二月二十二日起至清償日止按年息
百分之五計算之利息。
原告其餘之訴駁回。
訴訟費用由被告如川企業股份有限公司負擔。
本判決第一項於原告以新臺幣拾柒萬元供擔保後，得假執行。
原告其餘假執行之聲請駁回。
    事實及理由
一、原告起訴主張：被告乙○○於民國91年10月間就其配偶陳崇
    基贈與稅行政訴訟案件（下稱系爭贈與稅案件）委任原告甲○○辦理，並將經被告乙○○用印之委任契約傳真給原告甲○○（下稱第一份契約），且隨即於91年11月6日以陳鄭戀
    心名義匯款新台幣（下同）245,000元（委任報酬250,000元
    －稅款25,000元＋預付代墊款20,000元＝245,000元）至建
    興第一聯合會計師事務所（下稱建興會計師事務所）之帳戶
    。嗣因被告乙○○為能將前開委任報酬作為被告如川企業股
    份有限公司（下稱如川公司）之費用報帳，遂要求以原告丙○○與被告如川公司之名義再簽訂委任契約，原告丙○○迫
    於無奈方同意與被告如川公司簽訂另一委任契約（下稱第二
    份契約），被告乙○○並於92年12月2日將第二份契約寄予
    原告丙○○，原告丙○○復於91年12月4日開立245,000元之
    收據。惟上開第二份契約委任人雖載為被告如川公司，但客
    戶代號0356仍與被告乙○○前曾委任代為處理訴外人陳中尼
    贈與稅案件時所列之客戶代號相同，足證系爭贈與稅案件之
    委任人應為被告乙○○，而非被告如川公司，而受任人應為
    原告甲○○，第二份契約之記載應係通謀虛偽意思表示而無
    效。況被告乙○○早於第二份契約簽訂前即以陳鄭戀心之名
    義匯款245,000元之報酬，益證第二份契約之簽訂並不影響
    第一份契約之效力。退步言之，縱第二份契約係有效存在，
    但因被告乙○○方為該委任契約之實際委任人，且被告乙○○亦在第二份契約上簽名，故亦應認第二份契約之委任人為
    被告乙○○，或被告乙○○與被告如川公司共同委任。又無
    論依第一份或第二份契約，其上就酬金部分均約定所有程序
    之費用為250,000元，不論系爭贈與稅案件之結果為何均不
    必退還，另就復查、訴願、行政訴訟等每一程序結果較原處
    分或上一程序核減之稅額及（或）罰鍰金額加收6%，惟應扣
    除已給付之250,000元。而系爭贈與稅案件經高雄高等行政
    法院判決後核減稅額及罰鍰共計22,354,900元，是被告即應
    再給付原告1,087,000元（22,354,900×6%－250,000－預收
    代墊款餘額417 8＝1,087,116，取至千元）。為此，爰依委
    任契約之法律關係提起本件訴訟等語，並聲明：（一）被告
    應連帶給付原告甲○○1,087,000元，及自起訴狀繕本送達
    之翌日起至清償日止按年息5%計算之利息。（二）被告應連
    帶給付原告丙○○1,087,000元，及自起訴狀繕本送達之翌
    日起至清償日止按年息5%計算之利息。（三）原告願供擔保
    ，請准宣告假執行。
二、被告則以：被告乙○○並未與原告甲○○簽訂第一份契約，
    ，且原告提出之第一份契約上已載明「本份作廢」，而原告
    甲○○亦未在上面簽名，足證第一份契約並未成立。又被告
    乙○○係基於被告如川公司負責人之身分方於第二份契約上
    簽名，故被告乙○○並非第二份契約之委任人。至於第二份
    契約之所以以被告如川公司之名義與原告丙○○簽約，係因
    被告如川公司積欠陳崇基債務，被告如川公司即先替陳崇基
    支付此項報酬，被告如川公司嗣後亦有將此筆帳款收回，故
    被告如川公司僅是代收代付之性質。另系爭贈與稅案件至今
    所核減之稅額及罰鍰應為13,554,800元，而非原告所主張之
    22,354,900元。再者，陳崇基為如川公司之經理人，負責整
    體公司之管理、營運及外銷業務，若被限制出境，將嚴重影
    響國外之接單及公司之營運，故極欲儘速解決系爭贈與稅案
    件，而當時原告丙○○表明其曾為財政部訴願委員會委員，
    可透過其良好關係，將系爭贈與稅案件解決，故被告如川公
    司方同意以如此遠遠超過行情之酬金計算方式，惟原告嗣後
    並未與財政部訴願委員會溝通，亦無任何交際費之支出，故
    應減少部分之酬金。況且，行政訴訟案件之會計師或律師之
    報酬一般均為每1審級4至6萬元，而原告一開始即收取250,0
    00元，係包含所有程序，即訴願、行政訴訟第一審、第二審
    及發回更審等程序，然原告丙○○僅完成訴願及行政訴訟第
    一審程序，故合理之報酬應為100,000元，原告丙○○應將
    溢收之150,000元退還被告如川公司。此外，系爭贈與稅案
    件仍在最高行政法院上訴中，並未確定，是系爭贈與稅案件
    最後應納之稅額及罰鍰尚未確定等語置辯，並聲明：原告之
    訴駁回。
三、兩造不爭執之事實：
    高雄高等行政法院就系爭贈與稅案件以92年度訴字第522號
    判決訴願決定及原處分（復查決定含原核定處分）關於贈與
    應納稅額及罰鍰分別逾18,280,100元部分均撤銷，訴外人財
    政部台灣省南區國稅局（下稱南區國稅局）迄今並未上訴。
四、得心證之理由：
    本件兩造主要爭執之處，應在於（一）原告甲○○與被告乙○○有無簽訂第一份契約？（二）第二份契約之委任人為何
    人？（三）原告就其受委任之系爭贈與稅案件，致陳崇基核
    減之稅額及罰鍰為若干？（四）原告預收之代墊款餘額為若
    干？（五）原告得請求被告給付之報酬為若干？茲分述如下
    ：
（一）按表意人與相對人通謀而為虛偽意思表示者，其意思表示
      無效，民法第87條前段定有明文。又所謂虛偽表示係指雙
      方當事人皆欠缺內心的效果意思，且表意人此項非真意的
      意思表示為對方所明知，並進一步相互故意為非真意的合
      意表示。本件原告主張被告乙○○於91年10月間就系爭贈
      與稅案件委任原告甲○○辦理，並將經被告乙○○用印之
      委任契約傳真給原告甲○○，是系爭贈與稅案件之委任應
      存在於原告甲○○與被告乙○○之間，至第二份契約係基
      於通謀虛偽意思表示而無效等語，並提出第一、二份契約
      及陳鄭戀心之匯款申請書為證，然為被告所否認。經查，
      原告自承因被告乙○○為能將前開委任報酬作為被告如川
      公司之費用報帳，遂要求以原告丙○○與被告如川公司之
      名義再簽訂第二份契約等情，且有以手寫方式將委任人乙○○改為如川公司，受任人甲○○改為丙○○之第二份契
      約草稿可稽（參本院卷第121頁）。又原告所任職之建興
      會計師事務所亦開立客戶名稱為被告如川公司之收據、清
      單，交由被告如川公司報稅，被告如川公司並以之為勞務
      費報稅一節，亦有收據、清單及南區國稅局高雄縣分局95
      年2月17日南區國稅高縣一字第0950010243號函附卷足憑
      （參本院卷第79、122頁）。由此足證兩造確已合意將系
      爭贈與稅案件之委任人改為被告如川公司，受任人改為原
      告丙○○，並簽訂第二份契約，則無論第一份契約是否已
      經簽訂完成，兩造均無使之生效之意，縱第二份契約簽訂
      之目的係為了讓將前開委任報酬作為被告如川公司之費用
      報帳，惟此亦與前揭所謂虛偽表示係指雙方當事人皆欠缺
      內心的效果意思不該當。從而，原告主張第二份契約應屬
      通謀虛偽意思表示而無效云云應不足採，系爭贈與稅案件
      之委任應存在於原告丙○○與被告如川公司之間。
（二）原告雖稱：第二份契約委任人雖載為被告如川公司，但客
      戶代號0356仍與被告乙○○前曾委任代為處理陳中尼贈與
      稅案件時所列之客戶代號相同，足證系爭贈與稅案件之委
      任人應為被告乙○○，而非被告如川公司。且被告乙○○
      早在第二份契約簽訂前之91年11月6日即以陳鄭戀心之名
      義匯款245,000元至建興會計師事務所之帳戶內，益證第
      二份契約之簽訂並不影響第一份契約之效力。況被告乙○○就系爭贈與稅案件亦應原告丙○○之要求於第二份契約
      上簽名，作為系爭贈與稅案件之共同委任人，是被告丙○○辯稱其非系爭贈與稅案件之委任人云云，顯屬不實等情
      ，但查，原告所稱之客戶代號係原告內部為便於管理所為
      之代稱，尚難因為原告將乙○○與如川公司列為同一代號
      ，即遽認被告乙○○為系爭贈與稅案件之委任人。又245,
      000元之報酬雖在第二份契約簽訂前即已支付，然當時兩
      造尚未合意變更契約當事人，故該報酬自是基於第一份契
      約之委任而來，惟兩造嗣後既已合意變更契約當事人，且
      以變更後之委任人開立收據，顯然兩造之後即依據第二份
      契約之內容履行，尚難認第一份契約之效力仍然存在。至
      於被告乙○○雖在第二份契約上簽名，但其僅是基於被告
      如川公司負責人之身分為之，此觀第二份契約其他部分之
      記載並未更動，委任人欄亦未加列被告乙○○個人即明，
      是原告主張被告乙○○為共同委任人，亦無足取。
（三）再查，依第二份契約第2條約定：「酬金：所有程序二十
      五萬元，該金額不論行政救濟結果，均不必退還；另就復
      查、訴願、行政訴訟等每一程序結果較原處分或上一程序
      核減之稅額及（或）罰鍰金額加收百分之六，惟應扣除已
      給付之二十五萬元」，有第二份契約在卷可考（參本院卷
      第6頁）。又系爭贈與稅案件，南區國稅局初查核定本稅
      為33,857,600元、罰鍰為25,057,500元，陳崇基不服申請
      復查，經該局以91年2月19日南區國稅法字第0910063209
      號復查決定書維持原核定及罰鍰原處分。陳崇基不服，於
      91 年3月間提起訴願，經財政部以92年3月10日台財訴字
      第0910021592號訴願決定書決定訴願駁回。嗣原告丙○○
      代理陳崇基向高雄高等行政法院提起訴訟後，始經該院以
      92年度訴字第522號判決訴願決定及原處分（復查決定含
      原核定處分）關於贈與應納稅額及罰鍰分別逾18,280,100
      元部分均撤銷，有南區國稅局高雄縣分局91年3月1日南區
      國稅高縣徵字第0910007784號函、復查決定書、訴願決定
      書及高雄高等行政法院92年度訴字第522號判決附卷可考
      （參本院卷第160至174頁）。由此可知，系爭贈與稅案件
      因前開行政訴訟所核減之稅額及罰鍰共計22,354,900元（
      33,857,600＋25,057,500－18,280,100－18,280,100＝
      22,354,900），被告如川公司僅以陳崇基漏報之稅額25,
      057,500元作為計算之基礎，主張核減之稅額及罰鍰共計
      13,554,800元（25,057,500×2－18,280,100×2＝13,554
      ,800），顯非可採。另被告如川公司原預付之代墊費用合
      計75,000元，經扣抵原告丙○○代墊之費用後剩餘4,178
      元，有原告丙○○提出之明細表及被告如川公司所不爭執
      之費用單據在卷足稽（參本院卷第175至221頁）。準此，
      本件被告如川公司尚應給付原告丙○○之報酬共計1,087,
      116元（22,354,900×6%－250,000－4,178＝1,087,116）
      。至被告如川公司雖另謂系爭贈與稅案件仍在最高行政法
      院上訴中，並未確定，是系爭贈與稅案件最後應納之稅額
      及罰鍰尚未可知云云，然查，被告如川公司既不否認南區
      國稅局就高雄高等行政法院92年度訴字第522號判決並未
      上訴，故上開判決就南區國稅局不利部分之認定應已確定
      ，至於陳崇基就前開判決上訴至最高行政法院，是否因此
      而能核減更高之核額及罰鍰，即非本件審酌之範圍，是被
      告如川公司前開抗辯洵非可取。
（四）被告如川公司固又抗辯原告丙○○表明其曾為財政部訴願
      委員會委員，可透過其良好關係，將系爭贈與稅案件解決
      ，故被告告川公司方同意以如此遠遠超過行情之酬金計算
      方式，惟原告丙○○嗣後並未與財政部訴願委員會溝通，
      亦無任何交際費之支出，故應減少部分之酬金。況且，行
      政訴訟案件之會計師或律師之報酬一般均為每1審級4至6
      萬元，而原告一開始即收取250,000元，係包含所有程序
      ，即訴願、行政訴訟第一審、第二審及發回更審等程序，
      然原告丙○○僅完成訴願及行政訴訟第一審程序，故合理
      之報酬應為100,000元，原告丙○○應將溢收之150,000元
      退還被告如川公司云云，惟查，原告丙○○與被告如川公
      司既基於契約自由原則而訂定系爭贈與稅案件委任之酬金
      ，被告如川公司自難再以所謂之一般行情為辯，主張原告
      丙○○應將溢收之150,000元退還被告如川公司。又綜觀
      系爭第二份契約並無關於交際費之記載，故被告如川公司
      請求減少部分之酬金，亦非可採。
五、綜上所述，系爭贈與稅案件之委任係存在於原告丙○○與被
    告如川公司之間，而被告如川公司尚應給付原告丙○○之報
    酬為1,087,116元。從而，原告依委任契約之法律關係請求
    被告如川公司給付1,087,000元，及自起訴狀繕本送達之翌
    日即94年12月22日起至清償日止按年息5%計算之利息，為有
    理由，應予准許。逾此範圍之請求，為無理由，應以駁回。
六、假執行之宣告：
    原告陳明願供擔保，聲請宣告假執行，經核其勝訴部分，合
    於法律規定，爰酌定相當之擔保金額宣告之；其餘假執行之
    聲請，因該部分訴之駁回而失所依據，應予駁回。
七、兩造其餘之攻擊或防禦方法及未經援用之證據，經本院斟酌
    後，認為均不足以影響本判決之結果，自無逐一詳予論駁之
    必要，併此敘明。
八、訴訟費用負擔之依據：民事訴訟法第79條。
中    華    民    國    95    年    4     月    28    日
                                  民事第五庭法官 林秀圓
正本係照原本作成
如對本判決上訴，須於判決送達後廿日內向本院提出上訴狀
中    華    民    國    95    年    4     月    28    日
                                          書記官 林蓮女


司法院資訊處製作；財團法人民間司法改革基金會備份。
